【裁判字號】    95,訴,596
【裁判日期】    951115
【裁判案由】    偽造有價證券
【裁判全文】
臺灣嘉義地方法院刑事判決        九十五年度訴字第五九六號
公  訴  人  臺灣嘉義地方法院檢察署檢察官
被      告  甲○○
                    生）
                    號
選任辯護人  蔡碧仲律師
            陳偉展律師
            陳振榮律師
上列被告因偽造有價證券案件，經檢察官提起公訴（九十五年度
偵字第五九六八號），本院判決如下：
    主  文
甲○○犯偽造有價證券罪，累犯，處有期徒刑壹年捌月，緩刑肆
年。偽造之本票壹紙沒收。
    事  實
一、甲○○曾因傷害案件，經臺灣高等法院臺南分院判處有期徒
    刑四月確定，並於民國九十年十一月六日易科罰金執行完畢
    。猶不知悔改，竟基於意圖供行使之用而偽造有價證券並行
    使及詐欺取財之犯意，先於九十三年間某日，在其位於嘉義
    縣民雄鄉興中村江厝店三十七號之住處，以領取總統就職紀
    念帽及徽章為由，向不知情之劉榮黨借得國民身分證影本後
    ，嗣於同年八月二十三日，在上開住處，未經劉榮黨之同意
    或授權，而偽簽劉榮黨之署名於本票發票人欄，並按捺其指
    印，冒用劉榮黨之名義，簽發號碼為○七三六七○號、發票
    日為九十三年八月二十三日、到期日為九十三年十一月二十
    三日、金額為新臺幣（下同）十五萬元之本票一紙後，旋於
    同日持往乙○○位在嘉義縣民雄鄉秀林村林子尾四十二之四
    十五號之住處，佯以其友人劉榮黨急需金錢周轉為由，向蕭
    安舜、乙○○夫妻借款十五萬元，並將前揭偽造之本票、劉
    榮黨之國民身分證影本交由蕭安舜轉交予乙○○，作為擔保
    之用而行使之，使乙○○陷於錯誤而如數借貸，將十五萬元
    透過蕭安舜轉交予甲○○。嗣因乙○○於九十三年十一月二
    十三日之本票到期日後，向劉榮黨提示上開本票未獲兌現，
    劉榮黨並表示對此毫不知情，該本票亦非其本人所簽發，乙
    ○○始知悉上情。
二、案經乙○○訴由臺灣嘉義地方法院檢察署檢察官偵查起訴。
    理  由
一、訊據被告甲○○對於上開偽造及行使偽造有價證券之犯行固
    坦承不諱，惟矢口否認有何詐欺取財之犯行，辯稱：本來是
    以伊名義向告訴人夫妻借二十五萬元，然渠等要求除由伊簽
    發十萬元之本票外，須另交付他人名義所簽發之十五萬元本
    票始可，因此才以劉榮黨名義簽發上開本票云云。經查：上
    開事實業據證人即告訴人乙○○、證人蕭安舜、劉榮黨等人
    於檢察事務官詢問時及告訴人於本院審理時指述歷歷，證人
    即告訴人、蕭安舜並指證稱：係被告持上開偽造之本票，佯
    稱其同事劉榮黨欲借款十五萬元，而因渠等與被告係朋友，
    才同意借款十五萬元等語明確（參見本院卷第四十四頁、交
    查卷第二十二、二十五頁），而被告於檢察事務官詢問時亦
    曾供稱：「我在九十三年年底在蕭安舜住處，有跟他們夫婦
    說十五萬元本票是我簽的，但沒有其他人在場，我有請他們
    讓我分期還，但他們不同意。」（參見交查卷第二十四頁）
    ，足見告訴人等並未要求被告應偽造他人名義之本票以為借
    款之擔保，而被告於交付時亦未向告訴人等表明係偽造之本
    票甚明，是告訴人等上開指述應與事實相符，此外，並有上
    開偽造之本票、消費借貸暨清償契約書影本各一份附卷可稽
    ，是被告上開所辯尚難憑採，本件事證明確，被告犯行堪予
    認定。
二、被告行為後，刑法業經修正公布，而於九十五年七月一日生
    效施行，其中：
（一）第三百三十九條第一項詐欺取財罪，法定刑為「處五年以
      下有期徒刑、拘役或科或併科一千元以下罰金。」，據修
      正後刑法施行法增訂第一條之一：「中華民國九十四年一
      月七日刑法修正施行後，刑法分則編所定罰金之貨幣單位
      為新臺幣。九十四年一月七日刑法修正時，刑法分則編未
      修正之條文定有罰金者，自九十四年一月七日刑法修正施
      行後，就其所定數額提高為三十倍。但七十二年六月二十
      六日至九十四年一月七日新增或修正之條文，就其所定數
      額提高為三倍」，及刑法第三十三條第五款修正為：「主
      刑之種類如下：五、罰金：新臺幣一千元以上，以百元計
      算之」等規定，是依修正後之法律，刑法第三百三十九條
      第一項詐欺取財罪所得科處之罰金刑最高為新臺幣三萬元
      、最低為新臺幣一千元；然依被告行為時之刑罰法律，即
      罰金罰鍰提高標準條例第一條前段規定之提高倍數十倍及
      刑法第三十三條第五款規定之罰金最低額一元計算，該罪
      之罰金刑最高為銀元一萬元，最低額為銀元一元，若換算
      為新臺幣，最高額雖與新法同為新臺幣三萬元，然最低額
      僅為新臺幣三元。因此，比較上述修正前、後之刑罰法律
      ，自以修正前刑法之相關規定及罰金罰鍰提高標準條例第
      一條前段法律規定，較有利於被告；至刑法第二百零一條
      第一項偽造有價證券罪之法定刑中亦有罰金刑之規定，經
      同上比較，亦以修正前刑法之相關規定及罰金罰鍰提高標
      準條例第一條前段法律規定，較有利於被告。
（二）修正後之刑法刪除第五十五條關於牽連犯之規定。本件被
      告所犯上開偽造有價證券、詐欺取財等罪具有牽連犯之關
      係，依修正前即行為時之規定，應從一重之偽造有價證券
      罪處斷；依修正後之刑法既已刪除牽連犯之規定，則所犯
      上述各罪應依數罪併罰之規定分論併罰。比較新舊法之規
      定，修正後之規定並非較有利於被告。
（三）被告曾因傷害案件，經臺灣高等法院臺南分院判處有期徒
      刑四月確定，並於九十年十一月六日易科罰金執行完畢，
      茲於五年以內再故意犯本件有期徒刑以上之罪，不論依修
      正前之刑法第四十七條，或修正後之刑法第四十七條第一
      項之規定，均構成累犯，對被告而言並無有利或不利之情
      形。
（四）綜上各修正內容，比較刑法修正前後規定結果，修正後之
      刑法規定未較修正前規定有利於被告，依刑法第二條第一
      項前段之規定，仍應依修正前規定論處。
三、核被告所為，係犯修正前刑法第三百三十九條第一項之詐欺
    取財、第二百零一條第一項之偽造有價證券罪。被告於有價
    證券上偽造劉榮黨之署名、指印之行為，為偽造有價證券之
    部分行為，其偽造後復持以行使，行使偽造有價證券之低度
    行為應為偽造有價證券之高度行為所吸收，均不另論罪。又
    行使偽造有價證券，以取得票面價值之對價，固不另論詐欺
    罪，但如以偽造之有價證券供作擔保或作為新債清償而借款
    ，則其借款之行為，為行使有價證券以外之另一行為，其間
    有方法結果關係，應論以詐欺罪之牽連犯（最高法院七十年
    度台上字第三一二一號刑事判決可參），本件被告係以偽造
    之有價證券供作擔保而借款，依上說明，上開二罪應論以牽
    連犯，檢察官起訴認為被告持偽造之本票向告訴人借款，本
    質上即含有詐欺取財之性質，應不另論詐欺取財罪，尚有誤
    會。被告曾因傷害案件，經臺灣高等法院臺南分院判處有期
    徒刑四月確定，並於九十年十一月六日易科罰金執行完畢，
    此有臺灣高等法院被告前案紀錄表乙份附卷可稽，茲於五年
    以內再故意犯本件有期徒刑以上之罪，為累犯，應依法加重
    其刑。又新法第五十九條之規定，為法院就刑之裁量及酌減
    審認標準見解之明文化，非屬法律之變更，應逕適用修正後
    之法律，而修正後刑法第五十九條規定「犯罪之情狀顯可憫
    恕，認科以最低度刑仍嫌過重者，得酌量減輕其刑。」，查
    被告偽造上開本票，面額僅十五萬元，且告訴人於本院審理
    時證稱：與被告係朋友關係，縱被告未以劉榮黨名義而係以
    自己之名義簽發本票，亦會貸與十五萬元（參見本院卷第四
    十六頁），是應係被告一時短於思慮，致罹重刑，核被告所
    為，實屬情輕法重，客觀上足以引起一般之同情，縱處最低
    度刑，猶嫌過重且失之苛酷，依其情節尚堪憫恕，爰依刑法
    第五十九條酌減其刑。爰審酌被告犯罪之動機、目的、手段
    、所生之危害，暨犯罪後態度及已與告訴人達成和解暨告訴
    人、被害人劉榮黨均陳明不再追究等一切情狀，量處如主文
    所示之刑。
四、又犯罪在新法施行前，新法施行後，緩刑之宣告，應適用新
    法第七十四條之規定。而修正後刑法第七十四條第一項規定
    ：「受二年以下有期徒刑、拘役或罰金之宣告，而有下列情
    形之一，認以暫不執行為適當者，得宣告二年以上五年以下
    之緩刑，其期間自裁判確定之日起算：一、未曾因故意犯罪
    受有期徒刑以上刑之宣告者。二、前因故意犯罪受有期徒刑
    以上刑之宣告，執行完畢或赦免後，五年以內未曾因故意犯
    罪受有期徒刑以上刑之宣告者。」，本件被告雖曾因傷害案
    件，經臺灣高等法院臺南分院判處有期徒刑四月確定，然被
    告於該案九十年十一月六日易科罰金執行完畢後，五年以內
    未曾因故意犯罪受有期徒刑以上刑之宣告，有上開臺灣高等
    法院被告前案紀錄表可憑，且其於偵查及本院審理中均坦承
    偽造有價證券犯行，有悔悟之意，並已與告訴人達成民事和
    解，告訴人亦當庭表示不再追究願原諒被告，不希望被告入
    監服刑，有嘉義市西區調解委員會調解筆錄及本院審判筆錄
    各一份附卷可參（見交查卷第三十八頁、本院卷第五十二頁
    ），另被害人劉榮黨亦於偵查中當庭表示不追究被告之刑事
    責任（參見交查卷第三十三頁），其因一時失慮，偶罹刑典
    ，經此偵審之教訓，當知警惕，信無再犯之虞，本院認其所
    受本件刑之宣告，以暫不執行為適當，併予宣告緩刑四年，
    以啟自新。被告偽造之上開本票一紙，應依刑法第二百零五
    條規定宣告沒收，至另紙號碼為○七三六七一號、發票日為
    九十三年八月二十三日、到期日為九十三年十一月二十三日
    、金額為十萬元之本票，係被告以自己名義所簽發，並非偽
    造，檢察官起訴認亦應依刑法第二百零五條規定宣告沒收，
    應屬誤會。
五、公訴意旨另以：被告於九十三年八月二十三日，在乙○○上
    開住處，佯以急需金錢周轉為由，透過蕭安舜即乙○○之夫
    ，向乙○○借款十萬元，被告復將其本人簽發號碼為○七三
    六七一號、發票日為九十三年八月二十三日、到期日為九十
    三年十一月二十三日、金額為十萬元之本票交由蕭安舜轉交
    予乙○○，使乙○○陷於錯誤而如數借貸，因認被告所為另
    涉犯行法第三百三十九條第一項之詐欺取財罪云云。訊據被
    告堅決否認有何詐欺取財之犯行，而證人即告訴人於檢察事
    務官詢問時指稱：「我們信任他，才借錢給他」、「我們之
    前曾經借錢給甲○○」、「甲○○當時是保險業務員，有能
    力可以還錢」、「甲○○是我先生的朋友，他有困難，我們
    想幫他才借錢給他」等語（參見交查卷第二十二、二十三頁
    ），於本院審理時亦證稱：「（被告借十萬元部分，為何借
    給被告？有無評估被告的債信？）他那時候在保險公司上班
    收入還不錯，他是說他有急用，之前他都有借有還，所以我
    就借他。」、「（關於借被告這十萬元，有無陷於錯誤？）
    我知道他有急用，但有什麼急用我就不知道了。」等語（參
    見本院卷第四十五、四十六頁），是堪認定被告向告訴人夫
    妻借貸上開十萬元時，並無何陳述不實或施用詐術之行為，
    告訴人亦係經由評估之後始出借十萬元予被告，而無陷於錯
    誤之情形。此外，復查無其他積極證據足資證明被告有何檢
    察官所指詐欺取財犯行，惟檢察官認此部分犯行若成立，將
    與上開經論罪科刑部分有裁判上一罪關係，爰不另為無罪判
    決之諭知。
六、據上論斷，應依刑事訴訟法第二百九十九條第一項前段，刑
    法第二條第一項前段、第五十九條、第七十四條第一項第二
    款，修正前刑法第二百零一條第一項、第三百三十九條第一
    項、第二百零五條、第四十七條、第五十五條，罰金罰鍰提
    高標準條例第一條前段，判決如主文。
本案經檢察官邱美英到庭執行職務。
中    華    民    國  九十五  年   十一   月   十五   日
                  刑事第四庭審判長  法  官  蔡憲德
                                    法  官  鄧晴馨
                                    法  官  吳育霖
上列正本證明與原本無異。
如不服本判決，應於判決送達後10日內向本院提出上訴狀（應附
繕本）。告訴人或被害人如對於本判決不服者，應具備理由請求
檢察官上訴，其上訴期間之計算係以檢察官收受判決正本之日期
為準。
中    華    民    國  九十五  年   十一   月   十五   日
                                    書記官  林金福
附錄本判決論罪之法條：
刑法第二百零一條。
（有價證券之偽造變造與行使罪）
意圖供行使之用，而偽造、變造公債票、公司股票或其他有價證
券者，處3年以上10年以下有期徒刑，得併科3千元以下罰金。
行使偽造、變造之公債票、公司股票或其他有價證券，或意圖供
行使之用，而收集或交付於人者，處1年以上7年以下有期徒刑，
得併科3千元以下罰金。
刑法第三百三十九條第一項。
（普通詐欺罪）
意圖為自己或第三人不法之所有，以詐術使人將本人或第三人之
物交付者，處5年以下有期徒刑、拘役或科或併科1千元以下罰金
。


司法院資訊處製作；財團法人民間司法改革基金會備份。
